【裁判字號】    91,重上更(三),105
【裁判日期】    920114
【裁判案由】    殺人
【裁判全文】
臺灣高等法院刑事判決                      九十一年度重上更(三)字第一五號
    上  訴  人  臺灣板橋地方法院檢察署檢察官
    上  訴  人
    即  被  告  丁○○  男二十.
    選任辯護人  蔡明熙律師
右上訴人因被告殺人案件，不服臺灣板橋地方法院八十八年度重訴字第三０號，中華
民國八十八年十二月二十二日第一審判決（起訴案號：臺灣板橋地方法院檢察署八十
八年度偵字第一七四二０號，移送併辦案號：台灣板橋地方法院檢察署八十八年度偵
字第二一五一九號）提起上訴，經判決後，由最高法院第三次發回，本院更為判決如
左：
    主  文
原判決撤銷。
丁○○無罪。
    理  由
一、本件公訴意旨略以：丁○○於民國八十八年七月十七日晚間騎乘車牌號碼ＫＥＬ
    －七八七號之重型機車搭載少年甲００（００年０月００日生，另由台灣板橋地
    方法院少年法庭處理），沿台北縣土城市○○路往板橋方向行駛，行經承天路靠
    近中央路時，與胡明興駕駛車牌號碼ＥＳ－九八０八號自小客車發生擦撞，胡明
    興欲與丁○○、甲００理論，乃於同日晚間十時四十分許，在台北縣中央路三段
    八十三號「大土城保齡球館」前，將丁○○、甲００攔下，與胡明興同車之右前
    座乘客盧百川並先行下車，詎丁○○、甲００心生忿恨，竟共同基於殺人之犯意
    ，分持木棍及鐵棒毆打盧百川，胡明興見狀，立即下車欲制止丁○○、甲００，
    惟丁○○、甲００仍承前之共同殺人犯意，分持木棍、鐵棒毆打胡明興，致胡明
    興受有左上臂外側片狀擦傷、左右手臂一點挫傷、左後頭部裂傷三乘五公分、左
    眼外側裂傷二公分、略向右斜出挫傷、左眼下方裂傷四公分、下頜三處裂傷各長
    一點五公分、三公分及六公分，並合併上下頜骨（齒槽骨）之粉碎骨折及牙齒多
    根斷裂等傷勢，於送醫途中，因遭受上開鈍器重擊而頭臉部挫裂傷及頜骨粉碎骨
    折，再因吸入碎骨及血液而窒息死亡。而盧百川亦因而受有右頸部耳上內方各二
    公分及三公分之縱行裂傷、後頭部略偏左直行裂傷八公分、右額顳部顳骨粉碎骨
    折並往上往中線至對側延伸一條線狀骨折八公分、後頸部略偏左之凹陷骨折往下
    往前在左顱底延伸出長十公分之ㄚ形線狀骨折、右側硬膜下出血、整個大小腦有
    蜘蛛膜下腔出血及腦髓本身局部挫傷等傷勢，經送醫急救後於八十八年七月二十
    一日晚間十一時四十分許，因頭部遭受上開鈍器重擊導致顱骨骨折、腦膜出血、
    腦挫傷，而後合併吸入性肺炎而死亡。嗣於八十八年七月十九日晚間八時許，丁
    ○○偕同少年甲００至警局說明時，為警查獲，並扣得木棍及鐵棒各一支，因認
    被告丁○○與少年甲００共同涉犯刑法第二百七十一條殺人罪嫌云云。
二、按犯罪應依證據認定之，無證據不得推定其犯罪事實；又不能證明被告犯罪者，
    應諭知無罪之判決，刑事訴訟法第一百五十四條、第三百零一條第一項前段分別
    定有明文。又刑事訴訟法上所謂認定犯罪事實之證據，係指足以認定被告確有犯
    罪行為之積極證據而言，該項證據自須適合於被告犯罪事實之認定，始得採為斷
    罪資料；如未能發現相當證據，或證據不足以證明，自不能以推測或擬制之方法
    ，以為裁判之基礎；縱被告否認犯罪事實所持之辯解，屬不能成立，仍非有積極
    證據足以證明其犯罪行為，不能遽為有罪之認定，最高法院著有二十九年上字第
    三一０五號及三十年上字第一八三一號判例可資參照。
三、訊據被告對於其曾於九十年七月十七日晚間騎乘車牌號碼ＫＥＬ－七八七號之重
    型機車搭載少年甲００，沿台北縣土城市○○路往板橋方向行駛，行經承天路靠
    近中央路時，與胡明興駕駛車牌號碼ＥＳ－九八０八號自小客車發生擦撞，並於
    同日晚間十時四十分許，在台北縣中央路三段八十三號「大土城保齡球館」前，
    與胡明興、盧百川發生衝突之事實固不諱言，惟堅詞否認有何與甲００共同殺人
    之犯行，辯稱：胡明興所駕駛之自用小客車在伊機車後方，不讓伊之機車行駛內
    車道，並將伊之機車逼到大土城保齡球館前之路旁停下，此時自用小客車之乘客
    盧百川先行下車，胡明興亦隨之下車，伊乃跨坐在機車上，胡明興、盧百川二人
    即攻擊甲００，甲００見情況不對，持防身木棒還擊，因木棒斷裂，甲００即往
    對面全美洗車場逃跑，此時胡明興、盧百川即衝向伊，並將伊之機車推倒，迨機
    車倒地，置於前置物箱之手電筒掉落地上，伊欲撿拾，盧百川亦過來搶該手電筒
    ，因而發生拉扯，其時胡明興自後勒住伊之脖子，將伊頭部往下壓，盧百川則出
    手毆打伊，而甲００見狀，即由洗車場持鐵棒返回現場，趁胡明興、盧百川二人
    攻擊伊而不備之際，由後敲擊胡明興、盧百川二人之頭部數下，胡明興、盧百川
    二人即倒地，伊於整個衝突過程中，從未有何攻擊胡明興、盧百川二人之行為，
    亦無何與甲００共同殺人之犯意聯絡等語。
四、公訴人認被告涉犯共同殺人罪嫌，無非以證人甲○○、乙○○證述之情節、被告
    於八十八年七月十九日入台灣台北看守所時之內外傷紀錄表二紙、相驗屍體證明
    書、勘驗筆錄及法務部法醫研究所鑑定書各二份、現場照片十一張及扣案之木棍
    、鐵棍各一支，為其主要論據。惟查：
（一）扣案之木棍及鐵棍各一支，均係甲００持以毆打胡明興、盧百川所用，此業據
      證人即另案被告甲００於警訊供承：「．．．我以雙手擋了幾下後，發現胡明
      興也下車要打我，我就持在游明祥家中所拿之短木棒由上往下揮打盧百川及胡
      明興，約打了四、五下後，因盧百川或胡明興其中一人有以手擋，以致於我所
      持之木棒打斷了，木棒打斷後，變成盧百川及胡明興二人合起來打我，我就趕
      緊逃到對面全美洗車場準備逃離現場，但回頭一看發現丁○○和盧百川三人打
      在一起，所以我就隨手從全美洗車場內拿乙支鐵棒，跑回現場先從勒住丁○○
      脖子的那個人從背後往頭上打了約二下，那個人就鬆開丁○○脖子，但另一個
      人還是繼續毆打丁○○，所以我就再持鐵棒毆打這名男子頭部約二下後發現胡
      明興、盧百川二人均躺在地上不動．．．。」等情明確（見偵查卷台灣板橋地
      方法院檢察署八十八年度偵字第一七四二０號第七十三頁正、反面），其並迭
      於偵查、原審及本院前審時均為相同之陳述（見同上偵查卷第六十七頁、第七
      十六頁反面、原審卷第三十七頁、本院上訴卷第一二四頁、本院上更二卷第七
      十四頁、第七十五頁），核予證人即與被告、甲００一同騎車出遊之徐玉如、
      游素娟分別於原審及本院前審到庭證述：「我們機車係停在他們（指丁○○、
      甲００）後方，看到車上右後座之人下車，去拉甲００之衣服，甲就與那人發
      生衝突，拿木棍打那個人，汽車駕駛之人看他朋友被打就下車，甲就一人打二
      個人，用手上之木棍打，後來木棍打斷了，就跑到對面洗車場，我們二台機車
      就跟著騎至對面，那二個人有追甲，追到一半又折回，其中一個就扣住丁○○
      之脖子，另一個與鄭在拉扯，雙方在拉扯，後來甲就從洗車場那撿來一支鐵棒
      就回到現場先打一個再打另外一個．．．。」及「那部車子坐在駕駛座旁的人
      先下車，與甲００打起來（甲００拿木棍打人家），丁○○坐在機車上，開車
      的人看見他的朋友被打才下來一起打，後來甲００的木棍斷了，甲００就跑了
      ，車子的二個人就追過去，後來又回來，這二個人與丁○○拉扯，其中一個人
      扣住丁○○的脖子，另外一個人與丁○○正面拉扯。」之情相符（見原審卷第
      八十二頁正、反面、本院上訴卷第一二三頁反面），足見胡明興、盧百川二人
      先後下車後，並非一開始即同遭被告與甲００分持木棒及鐵棒毆打，而係由甲
      ００先持木棒、後持鐵棒揮打胡明興、盧百川二人，被告並未手持木棒或鐵棒
      ，是公訴人就此部分之指摘，已容有誤會。
（二）證人即同在現場之胡明興女友甲○○雖於偵查中證稱：「對方二人（指被告及
      甲００）先將機車倒在地上，就二人一同合力打盧，但我只有看到其中一人拿
      一支木棒，另外有聽到金屬器械的聲音，但不知何物，胡就下車想去阻止，但
      一下車時盧已倒在地上，對方二人就轉而一同攻擊胡，我確定對方二人同時攻
      擊胡的頭部，且對方二人每人都有拿東西，．．．」等語（見同上偵查卷第九
      十二頁反面），並於原審再到庭證述：雙方發生衝突後，盧百川先下車，下車
      後就被對方二人即被告與甲００打，其中一人拿球棒，另一人在打時也有拿東
      西，因伊有聽到金屬敲打所發出之聲響，胡明興再下車後，又被對方其中持木
      棒之人毆打，盧百川、胡明興二人當時均被毆打頭部，伊並未見丁○○被胡明
      興、盧百川二人壓制地上等情（見原審卷第一三二頁至第一三三頁），惟查證
      人甲○○上開證述之情節，非但與前揭證人甲００、徐玉如、游素娟之證詞不
      相符合，且亦與其於八十八年七月十八日警訊中所陳：「．．．胡明興就在大
      土城保齡球館前將兩名年輕人攔下，而盧百川就先下車後，我就看見該兩名年
      輕人從機車上各拿一把西瓜刀往盧百川身上砍，而胡明興見狀後就往前制止，
      而該二名年輕人就繼續往他們二人身上砍．．．。」及同日第二次警訊時所稱
      ：「．．．盧百川就不符器下車要找丁○○二人理論，但一下車就被鄭、甲二
      人持木棍擊倒，胡明興見狀欲下車幫忙拉開盧百川化解事端，但同樣遭二名行
      兇歹徒以棍棒猛擊頭部，連還手的餘地都沒有。」（見同上偵查卷第十一頁至
      第十五頁）之情，均互有出入，則證人甲○○所言是否為真，實已難令人無疑
      。況證人甲○○嗣於原審時另證述：球棒斷了後，伊沒有看清楚胡明興、盧百
      川二人情形如何，因伊在車內很害怕，伊亦未看清楚甲００有無跑至對面洗車
      場，因甲００、丁○○毆打胡明興、盧百川二人之過程中，伊很害怕，有一段
      時間是躲在車內沒有看，伊只看到甲００拿鐵棒打破汽車之左邊車窗玻璃，當
      時伊趕緊自右後車門離開至保齡球館內，離去時回頭看到胡明興、盧百川二人
      流很多血躺在地上等情（見原審卷第一三二頁至第一三四頁），又於本院受命
      法官調查時再證稱：「（妳有無看到丁○○拿棍棒？）我不敢確定，因為我也
      嚇到了。」、「（當天晚上你有無看到丁○○？）因為是晚上，我人看不清楚
      。」、「（你是否知道那天晚上，他們之中的什麼人做了什麼？）他們是一票
      人。我不認識他們，我沒有特別注意他們之中的哪一個人。」及「（當天晚上
      ，有無看到丁○○做何事？）我想不起來。」等語（見本院卷九十一年十一月
      十三日訊問筆錄），可見證人甲○○於事發當時因極度恐懼，不敢全程目睹事
      發經過，且因當時天色已晚，無從記憶何人持何種器械毆打被害人，益見其於
      偵查、原審中指述被告與甲００分持木棒及金屬物品毆打胡明興、盧百春之情
      節，乃屬臆測之詞，是證人甲○○之上開證詞，並非認定被告犯罪之適合證據
      。
（三）自證人甲００、徐玉如及游素娟上述證述之情節以觀，可知甲００持木棒毆打
      胡明興、盧百川之際，被告係坐在機車上，直至甲００所持之木棒斷裂，甲０
      ０跑至大土城保齡球館對面之洗車場後，胡明興、盧百川二人始轉向被告，與
      被告發生拉扯，且其中胡明興自後方扣住被告之脖子，盧百川則站在被告前方
      與被告發生拉扯，此節另據證人即現場目擊者丙○○於警訊時及乙○○於本院
      受命法官調查時證稱：「．．．當時我看到一輛白色自小客車與一台黑色重機
      車併排停在警衛室的左前方，然後就看到兩個男的在保齡球館前相互鬥毆，另
      外乙名則坐在摩托車上觀看，．．．。」、「我在球館旁邊的停車場，和警衛
      聊天，．．．外面很吵，我以為是一般吵架，後來聽到打木棒的聲音，我就出
      來，我看到有人被勒脖子。」及「（你出來時，有無看到一個人坐在機車上？
      ）被勒脖子的人是坐在機車上的人。」等情綦詳（分見偵查卷第一一二頁反面
      、本院九十一年十二月二十五日訊問筆錄），足見被告辯稱甲００持木棒毆打
      被害人之際，伊係坐於機車上，且胡明興、盧百川二人轉向伊時，伊即遭胡明
      興自後方勒住脖子，將其頭部往下壓，盧百川則自前方出手毆打伊之情節，並
      非子虛。斯時被告既一方面遭胡明興勒住脖子且臉部朝下，另方面又與盧百川
      正面發生拉扯，衡情當無可能再注意甲００是否返回現場，以及是否持何物攻
      擊胡明興、盧百川之行止，此觀諸證人甲００於本院前審及本院受命法官調查
      時所證稱：「（當時鄭某是否有向你求助？）沒有。我看到他被壓在地上，於
      是跑過去，沒有看到或聽到他叫救命或向我求助，我一衝過去就打對方。」、
      「（你衝過去和對方又打起來時，被告在做何事？）他一直被壓在地上打。」
      、「（丁○○當時是如何脫困？）我以鐵棍陸續打被害人，打到他們鬆手倒地
      為止。」及「（你後來拿鐵棒過來打對方的時候，丁○○同意、或叫你、或知
      道？）他不知道，他也沒叫我。」（見本院上更一卷第八十三頁、本院卷九十
      一年九月二十日訊問筆錄）等情自明，被告既無從知悉甲００竟去而復返，且
      自對面洗車場地面拾得材質堅硬之鐵棒一支，亦無從預見甲００竟朝胡明興、
      盧百川二人頭部揮擊，即難認其與甲００間有何殺人之犯意聯絡，而應就全部
      之死亡結果共負其責；縱算被告斯時因遭人自後方勒住脖子，自期望他人助其
      脫困，且甲００持鐵棒返回現場之目的亦在於解被告之危，惟因被告對於甲０
      ０是否返回、是否出手助其脫困及以何等手段助其脫困等節，均無從有所認識
      ，是自不得以客觀上甲００確有返回現場殺人之犯行，即逕推論被告在主觀上
      與甲００有此等殺人之犯意聯絡，自無由與甲００論以殺人之共同正犯。至於
      證人乙○○雖曾於警訊時陳稱：「當時看見現場一輛白色豐田自小客與深藍色
      機車停放於保齡球館警衛室前，而後見四男在車旁互歐，其中一人手持球棒猛
      打其中一人頭部及身體，另一人則手持鐵棍毆打另一中年男子及轎車窗戶．．
      ．。」云云，惟被告並未持有木棒，而係甲００一人先後分持木棒及鐵棒毆打
      被害人乙節，業據本院審認如前，且證人乙○○嗣於本院調查時，已明確證稱
      事發時確有一人坐於機車上，此人即後來被勒住脖子之人，堪認其於警訊中所
      為之上開陳述，核與事實不符，自無足採為不利被告認定之基礎。
（四）公訴人雖又以被告於八十八年七月十九日至該署偵查應訊時，並無任何內外傷
      為由，顯見被告所辯其未曾出手乙節，並非事實，否則以胡明興、盧百川二名
      正值壯年之成年男子，如共同合力毆打被告一人，被告豈有身上並無半點傷勢
      之理？而認被告仍涉犯共同殺人罪嫌云云，並提出被告於八十八年七月十九日
      入台灣台北看守所時之內外傷紀錄表二紙為證（見偵查卷第一０三頁、第一０
      四頁），惟按刑法上殺人罪與傷害罪之區別，在於行為人下手加害時有無死亡
      之預見為斷，而被告於案發當時並無從預見甲００之殺人行止，不能認其與甲
      ００間有犯意之聯絡而論以共同正犯，業經本院審認如前，是姑不論被告是否
      於整個衝突過程中曾否出手毆打胡明興、盧百川二人（另詳述如後），均無從
      就被害人死亡之結果與甲００共負殺人刑責，公訴人以被告並無半點傷勢，足
      徵其所辯並未出手乙節為不可採為由，即逕認被告犯有殺人罪行，其推論顯嫌
      速斷。
（五）證人甲００雖曾於原審及本院上訴審中指陳：伊於持鐵棒返回現場前，曾見被
      告持黑色長手電筒毆打胡明興及盧百川二人，嗣伊持鐵棒將胡明興、盧百川打
      倒在地後，被告復以腳踢渠等二人數下等情（見原審卷第三十七頁至第四十二
      頁、本院上訴卷第一二五頁至第一二六頁），惟其於案發後警訊及偵查中均未
      為此等論述，嗣自本院更一審迄本院調查時又改口稱：被告自始至終均未曾出
      手毆打胡明興、盧百川二人，亦無以腳踢踹之舉，伊因害怕涉犯重罪，想拖被
      告下水，才會在原審及上訴人審為如上之陳述等情（見本院上更一卷第八十二
      頁至第八十五頁、本院上更二卷第五十一頁至第五十二頁、本院卷九十一年九
      月二十日訊問筆錄），足見證人甲００就此部分之證詞，乃前後反覆，實已難
      令人無疑。再者，觀諸被害人胡明興、盧百川二人之受傷部位，其中胡明興為
      「左上臂外側片狀擦傷、左右手臂一點擦傷，軀幹無異狀。嚴重的傷勢是在頭
      臉部，左後頭部裂傷三點五公分、左眼外側第二處裂傷，長二公分，略向右上
      斜出挫傷。第三處裂傷在右眼下方，長四公分。第四、五、六條裂傷在下頜、
      長一點五、三、及六公分，並合併上下頜骨（齒槽骨）之粉碎骨折及牙齒多根
      斷裂，口鼻並見出血，頭部並無骨折及顱內出血，剪開氣管及主支氣管發現內
      有小碎骨及血液。初步研判死者係吸入口內碎骨及血液窒息致死。頭臉及頜部
      之傷是棍棒之類鈍器重擊造成。」，盧百川所受傷勢為「．．．軀幹、四肢之
      傷勢並不明顯。傷勢集中於頭部，已手術過，右頸部耳上一條弧形長三十公分
      之手術痕。其上內方另有二條三公分及五公分之縱行裂傷，已縫合。後頭部略
      偏左也有一調直行裂傷，已縫合，長八公分。切開頭皮，見瀰漫性皮下出血，
      並有血液滲入右眼圈。再移開頭骨，則見二條骨折，一在右額顳部，呈現顳骨
      粉碎骨折並往上往中線至對側延伸一條線狀骨折，長八公分。另一是在後枕部
      略偏左的凹陷骨折，往下往前在左顱底延伸出長十公分之ㄚ形線狀骨折。右側
      有硬膜下出血，幾乎整個大小腦有蜘蛛膜下腔出血。腦髓本身局部挫傷，．．
      ．」及「因頭部遭受鈍器重擊導致顱骨骨折、腦膜出血、腦挫傷，而後合併吸
      入性肺炎死亡。」，此分別有法務部法醫研究所鑑定書（８８）法醫所醫鑑字
      第０八一０號及（８８）法醫所醫鑑字第０八一一號鑑定報告二份在卷足參（
      見八十八年度相字第七五三號偵查卷宗及八十八年度相字第七七五號偵查卷宗
      ），堪認胡明興、盧百川所受傷勢主要均在頭部；又胡明興雖受有「左上臂外
      側片狀擦傷、左右手臂一點擦傷」之傷害，惟查甲００持鐵棒返回現場前，本
      即曾先以木棒毆擊被害人二人，此業經證人甲００自承：其持木棒時，係毆打
      對方二人手臂，因胡明興、盧百川二人用手檔伊之木棍等情不諱（見原審卷第
      五十四頁），則胡明興左上臂及左右手臂所受傷害，應係甲００以木棒揮打時
      所致，堪予認定。再者，證人即法醫師饒宇東復於本院前審到庭證述：「（盧
      百川之左顱底延伸長十公分之ㄚ形線狀骨折，為何與手電筒形狀相似？）凹陷
      骨折是敲擊造成的，ㄚ形線狀骨折是從凹陷骨折處往下延伸的部分，且左顱底
      部不可能敲擊到。」、「（是否可由凹陷骨折部分判定係何物品敲擊造成？）
      凹陷骨折部分已經開過刀所以無法判斷何物敲擊。」等語明確（見本院上更二
      卷第一四五頁），是雖證人游素娟證稱：被告與胡明興、盧百川二人拉扯時，
      手上拿有手電筒等情（見本院上訴卷第一二三頁反面），亦無從認定被告因而
      造成胡明興、盧百川如何之傷勢。末查，胡明興、盧百川均因頭部遭受鈍器重
      擊致死，業如前述，則縱算被告曾於其等二人遭甲００重擊倒地後，再以腳踢
      其等二人頭部，亦非造成胡明興、盧百川二人死亡之原因，且無從證明被害人
      二人因此再受有何等傷害，自均難以殺人罪或傷害罪相繩。
五、綜上所述，公訴人所舉證據均不足以證明被告有何共同殺人之情事，此外復查無
    其他積極證據足資證明被告有共同殺人之犯行。原審就卷內資料未予詳究，即逕
    推認被告與甲００間有殺人之犯意聯絡及行為分擔，而遽為被告有罪之諭知，並
    予科刑，顯有未洽。檢察官上訴意旨以原判決量刑過輕為由，固不足採，惟被告
    上訴意旨就此指摘原判決不當，求予撤銷改判，為有理由，自應由本院將原判決
    撤銷改判，另諭知被告無罪之判決。
六、至於檢察官移送併辦部分（台灣板橋地方法院檢察署八十八年度偵字第二一五一
    九號），經核與起訴部分之被告及犯罪事實均相同，二者乃屬同一事件，自為起
    訴及判決效力所及，是被告既經諭知無罪判決，就移送併辦部分自無退由檢察官
    另行處理之必要，附此敘明。
據上論斷，應依刑事訴訟法第三百六十九條第一項前段、第三百六十四條、第三百零
一條第一項，判決如主文。
本案經檢察官吳國南到庭執行職務。
中      華      民      國    九十二    年      一      月     十四     日
                                  臺灣高等法院刑事第十庭
                                      審判長法  官  溫  耀  源
                                            法  官  何  菁  莪
                                            法  官  林  銓  正
右正本證明與原本無異。
如不服本判決，應於判決收受送達後十日內向本院提出上訴書狀，其未敘述上訴
之理由者並得於提起上訴後十日內向本院補提理由書（均須按他造當事人之人數
附繕本）。
                                            書記官  陳  菊  珍
中      華      民      國    九十二    年      一      月      十六    日


司法院資訊處製作；財團法人民間司法改革基金會備份。
